【裁判字號】    88,上訴,359
【裁判日期】    890128
【裁判案由】    殺人
【裁判全文】
臺灣高等法院花蓮分院刑事判決                    八十八年度上訴字第三五九號
    上   訴   人  台灣台東地方法院檢察署檢察官
    上訴人即被告  甲○○
    上訴人即被告  乙○○
    上訴人即被告  丙○○
    指定辯護人    本院公設辯護人  丁○○
右上訴人因被告殺人案件，不服臺灣台東地方法院八十六年度重訴字第二號中華民國
八十八年十一月十九日第一審判決 (起訴案號：臺灣地方法院檢察署八十八年度偵字
第八四三號)，提起上訴，本院判決如左：
    主  文
原判決撤銷。
甲○○共同傷害人之身體，因而致人於死，處有期徒刑拾年，褫奪公權柒年。
乙○○共同傷害人之身體，因而致人於死，處有期徒刑拾壹年，褫奪公權柒年。
丙○○共同傷害人之身體，處有期徒刑參年。
    事  實
一、甲○○在台東市○○路五十巷十七號經營宰雞場批售雞肉，因其宰雞場內之雞肉
    迭有失竊情事，懷疑係常在附近出入之呂強勇所為而心生不滿，指示受僱人乙○○、丙○○二人，若見呂強勇再來時，要好好教訓他等語，嗣呂強勇於民國八十
    八年三月十九日上午近十時許，復前往上址附近走動，並上前與乙○○打招呼，
    乙○○立即撥打電話，通知偕同丙○○駕車載運雞肉至知本送貨之甲○○，適甲○○、丙○○二人於此時駕車返回，正將車停於上址前面空地，呂強勇迴身行將
    離去，被乙○○將其手臂拉住，甫下車之甲○○、丙○○亦擋住其去路，甲○○
    質問呂強勇有無竊取其雞肉及綽號「阿標」（即許同標）之龍蝦，乙○○、丙○○二人亦加予逼問，呂強勇不肯承認偷竊之事，乙○○遂首先動手毆打呂強勇，
    甲○○、丙○○二人見狀，隨即亦基於共同傷害故意之犯意聯絡，與乙○○一起
    對呂強勇拳打腳踢，三人毆打一陣後，再質問呂強勇有無偷竊行為，由於呂強勇
    一直不承認，再度一陣痛打圍毆，呂強勇被毆後漸感不支而蹲在地上，甲○○仍
    怒氣未消，又出腳踢了呂強勇臉部一下，致呂強勇之鼻孔流血，經此痛毆後，呂
    強勇坦承曾偷甲○○的雞肉及許同標的龍蝦，其間甲○○曾著令丙○○前去買酒
    回來共飲，嗣因呂強勇供述所偷之雞及龍蝦用以償還賭債及突然發出「哼」一聲
    ，引發甲○○不悅，唆使乙○○拿起置放於現場之黑色四腳圓椅，擊打蹲於地上
    之呂強勇背部及頭部，呂強勇基於本能反應即以雙手抱頭遮護，在旁之甲○○、
    丙○○二人見乙○○拿取椅子毆打呂強勇時，均未立即加以制止，直至乙○○一
    陣毆打之後，甲○○始喝令停手，繼續共飲，並曾應呂強勇之索求而給予二至三
    杯啤酒飲用。迨同日十二時左右，許同標前來詢問龍蝦被竊的事情後，即叫呂強
    勇起來洗臉並離去，但呂強勇洗臉後並未離去仍停留雞舍前之空地，繼而躺於地
    上，甲○○、乙○○即將呂強勇移至樹蔭下。後三人即陸續與先後前來宰雞場之
    許同標、鍾鎔蔚、馬銘健共同飲酒，並陸續散去。嗣呂強勇因頭部嚴重撞擊導致
    臚內出血，於當日中午大約一時至二時許終告死亡，並於同日下午四時三十分許
    ，經附近民眾發現報警循線查獲上情。
二、案經台東縣警察局台東分局報請相驗後報告台灣台東地方法院檢察署檢察官偵查
    起訴。
    理  由
一、訊之被告丙○○、乙○○對右揭事實供承不諱；訊之被告甲○○，則供承僅掌打
    被害人呂強勇臉頰數下。但查：
  （一）被告丙○○及乙○○於本院審理時，對於所提示之原審判決書事實欄所載之
        犯案經過均供稱：「大致正確」。經諭令丙○○並對案發經過供述如下：「
        當天我與甲○○至知本附近送雞，回程途中與朋友聊天，約九時許近十時，
        車子已接近雞寮，適乙○○撥打電話進來，我聽甲○○說準備回雞寮打人。
        回到雞寮，看見呂強勇與乙○○在一起，停車時，呂強勇有看我們一眼，甲○○下車後，即行動手毆打之，因呂強勇有意走開，甲○○係以握拳毆打其
        臉部，嗣由王與乙○○上前共同毆打之，並以腳踹之，三人均有拳打腳踢。
        甲○○並問呂強勇為何偷雞及阿標之龍蝦，我沒有聽到呂強勇回答，即先行
        至後面（指傷害呂強勇同一廣場邊）殺雞，後來有聽到乙○○說呂強勇承認
        有偷雞，乙○○旋又回到呂強勇處，後來甲○○叫我去買酒，呂強勇蹲在原
        地，甲○○有通知阿標過來與呂強勇對話，我第一次買酒回來，見到阿標在
        場，一會其就走了，我們三人（指與甲○○、乙○○）一起喝酒，我後去買
        了五次，呂強勇則蹲於旁邊，在喝酒之過程中，乙○○有拿黑色四腳圓椅打
        呂強勇，呂強勇蹲於地上，乙○○自上往下擊打之，呂強勇則以手護頭，後
        來甲○○說夠了不要再打了。我們三人繼續喝酒，其間甲○○又打電話給阿
        標，問此事如何處理，阿標答稱其自己之事處理好了要買酒過來，後來阿標
        有買酒來跟我們一起喝酒，隨後有馬銘健、鍾鎔蔚陸續前來，大家喝了一陣
        子，鍾鎔蔚、馬銘健先行離去，後來我與乙○○亦離開現場，離去時剩下阿
        標與甲○○二人」、「我有打一次，係拳打腳踢，後來前往後面殺雞，屬同
        一廣場，我有目睹乙○○、甲○○二人繼續對呂強勇拳打腳踢」、「我係以
        雙拳對呂強勇之上半身、頭部、臉部毆打，因其頭都低低的，我並以腳踹其
        上半身處，因其身體低著」、「（對原審偵審所述之意見）甲○○在偵查中
        要我與乙○○扛下來，其會寄錢給我們」及「圓形椅子係甲○○交付乙○○
        」等語。被告乙○○亦供述案發經過如下：係甲○○叫我打的，甲○○說呂
        強勇有偷雞及阿標之龍蝦，那係之前說的，甲○○說看見呂強勇要教訓之，
        所以當天我看見呂強勇在雞寮附近，我即撥電話找甲○○，不久，其就回到
        雞寮了。在此之前，我曾問呂強勇有無偷東西，其未講話，甲○○他們回來
        後，呂強勇說要回家，我即拉住他，告知事情說清楚，我並動手打之，係我
        先動手，甲○○、丙○○亦加入毆打」、「我與甲○○、丙○○三人對之拳
        打腳踢一陣子，呂強勇抱著頭並低著身體，後來其有跑，但跌倒了，爬起即
        蹲著，甲○○即上前踢他，我有看見其算子流血。後來丙○○到後面殺雞並
        買酒，我有向丙○○說呂強勇承認偷雞。後來丙○○買第一次酒回來，我們
        三人同喝酒，並請呂強勇喝酒，等候許同標前來，其間甲○○問呂強勇龍蝦
        偷去作何用途，其答稱拿去還賭債，甲○○即拿圓形四角椅，叫我打呂強勇
        ，當時呂強勇站著面對我，其以手來擋並蹲下，我打了一陣停下來，甲○○
        接著說不要打了，我們三人繼續喝酒，後來許同標帶著酒來，一同加入喝酒
        ，隨後馬銘健、鍾鎔蔚先後來到現場，在此期間，我與丙○○曾分別去買酒
        ，之後，即未再毆打呂強勇」、「（丙○○殺雞時）甲○○一人踢打之，我
        沒再打呂強勇」、「係馬銘健、鍾鎔蔚二人先走，我再與丙○○離開，現場
        留下甲○○、許同標二人」及 (對原審偵審中所述之意) 在鈞院所述實在，
        以前所說係甲○○要我們扛下來，並提出安家費用為條件」等語。互核僅先
        出手毆打呂強勇者所述有所差異，惟被告乙○○除於本院審理中供承先出手
        外，亦於原審供承在卷，足證被告乙○○先出手毆打被害人呂強勇無訛。
  （二）經參酌被告丙○○於原審隔離訊問時所陳（見原審卷第五十頁至第五二頁、
        ）、被告乙○○於原審隔離訊問時所陳（見原審卷第四八頁至五二頁）、原
        審綜合訊問時所陳（見原審卷第一ｏ六頁起至一ｏ八頁反面及第一七六頁至
        一七九頁）及被告等在偵查中之供述（見偵查卷第九頁至一六頁、六九頁至
        七一頁、七五頁至七七頁反面），事實欄所載犯案事實應可認定。
  （三）被告甲○○辯稱僅掌摑被害人呂強勇五、六巴掌，未有出拳毆打被害人及腳
        踢被害人，更無交付圓椅四腳椅予乙○○持以毆打呂強勇之行為，乙○○持
        椅毆打呂強勇時伊不在場等語，但查上開事實不惟業據同案被告丙○○於本
        院審理中陳述如前，亦據同案被告乙○○供述於前，更據丙○○及乙○○於
        原審偵理中供述在卷（見原審卷第四八頁反面第五行、第五十頁倒數第一行
        、第一ｏ七頁第五行、第一ｏ八頁第二行、偵查卷第十頁反面倒數第六行、
        第十二頁反面第五行、六九頁反面倒數第三行、第七六頁第三行起），次查
        被告甲○○自承同案被告乙○○及丙○○係其所僱員工，並無仇怨，衡之經
        驗法則及論理法則，被告乙○○及丙○○當無誣攀之理，復查被告甲○○如
        何要被告乙○○及丙○○扛下本案，亦據乙○○及丙○○於本院及原審陳明
        在卷。
  （四）被害人呂強勇遭被告等拳打腳踢及椅子攻擊後仰臥在前開現場之情節，亦據
        事後陸續前往該處與被告等人飲酒之許同標、馬銘健及鍾鎔蔚等三人於警訊
        中證述明確（見偵查卷第六三頁、九三頁及九五頁）。另被告甲○○辯稱案
        發當日十一時許，他曾至鄰長楊雙合處洽談遷電話線的事，此時正是甲○○
        持椅子打呂強勇之時間，他並不在場等語，惟經原審傳訊證人楊雙合證稱八
        十八年三月十九日他在外喝酒，約十一時許回家，甲○○有過去找他談遷電
        話線的事情。但查，被告於當日十時許曾撥打電話給許同標，並提及呂強勇
        快被打死，叫許同標趕快過來制止等情，亦據許同標於原審調查時證述屬實
        。故被告甲○○所為曾至鄰長楊雙合住處一節未能資為其有利之證據，亦足
        證被告甲○○所辯顯屬卸責飭詞，洵不足採。
二、查被害人呂強勇經台灣台東地方法院檢察署檢察官會同法醫相驗、解剖死者屍體
    結果，發現死者頭後枕部有一公分之裂傷、右眼眶與右顳部明顯挫瘀傷、面部右
    側腫脹、右顴部擦挫傷、左眉外側擦傷、上下唇腫脹併瘀血、左右上臂內側有瘀
    傷、右前臂外側及手背部有多處擦傷、左前臂外側及手背部有多處擦傷，另外右
    顳、右額、後枕部嚴重頭皮下出血、右額顳部硬腦膜下血腫三五○Ｃ．Ｃ、左肺
    明顯瘀血、左胸腔液血水三○○Ｃ．Ｃ、胸椎左側瘀血、橫膈左側破裂二處、胃
    凸入左側橫膈破裂處部分進入左胸腔，終因顱內出血死亡之事實，亦有勘驗筆錄
    、驗斷書、解剖筆錄、解剖報告表、相驗屍體證明書及相驗、、解剖照片在卷可
    按。再被害人呂強勇經解剖後，送法務部法醫研究所鑑定結果認被害人呂強勇之
    死因為「頭部外引起硬腦膜下出血及蜘蛛膜下出血」，亦有該所法醫所醫鑑字
    第○三三五號鑑定書附卷可參。此外並有台東縣警察局台東分局之刑案現場勘查
    平面圖、照片及初步勘查報告可稽。
三、綜合以上各項事證，已可判定被告三人先後對被害人呂強勇拳打腳踢及甲○○唆
    使乙○○持黑色四腳圓椅毆打呂強勇之犯行，而甲○○唆使乙○○持黑色圓形四
    腳椅毆打呂強勇頭部之犯行係導致呂強勇死亡之直接原因，應堪認定。
四、核被告甲○○及乙○○所為，均係犯刑法第二百七十七條第二項前段之傷害致死
    罪。其等分別以拳打腳踢及持黑色圓形四腳椅毆打被害人呂強勇生命中樞頭部之
    行為足以導致被害人之死亡結果，應為被告甲○○及乙○○所能預見者，故其等
    二人應負起傷害致死罪加重結果犯之刑責。而被告二人乃係在合同意思範圍以內
    ，各自分擔犯罪行為之一部，互相利用他人之行為，以達其犯罪之目的，個人非
    僅就其自己實施之行為負責，並應在犯意聯絡之範圍內，對於其他共同正犯所實
    施之行為，自應為共同正犯。至被告丙○○所犯係刑法第二百七十七條第一項傷
    害罪，按被告丙○○雖對於被害人雖亦有拳打腳踢之犯行，唯其所為，僅及基於
    傷害犯意，所為傷害之事實，被告甲○○唆使乙○○持圓形四腳椅毆擊被害人呂
    強勇頭部等處，經核全卷資料，尚難有其共為此項犯行之預見，從而依照前揭相
    關鑑定資料，被害人直接致死原因之「顱內出血」及「頭部外引起硬腦膜下出血
    及蜘蛛膜下出血」之死亡結果，即非被告丙○○之所能預見，按刑法第二百七十
    七條第二項傷害致人於死之罪，係因犯罪致發生一定結果而為加重其刑之規定，
    按照同法第十七條，固以行為人能預見其結果發生時，始得適用（參酌最高法院
    二九年上字第一ｏ一一判例意旨），又傷害人致死罪之成立，以死亡與傷害具有
    因果關係者為限，若被害人所受傷害，原不足引起死亡之結果，係因加害者以外
    之他人行為而致死亡，則與加害者之行為，並無相當因果關係，自難令負傷害人
    致死之罪責（最高法院二九年非字五二號判例可資參酌），故被害人呂強勇之死
    亡結果，尚難令被告丙○○共同負責，本院依職權為起訴法條之變更。公訴意旨
    雖從上開法醫相驗、解剖結果所見之被害人受傷程度觀之，足認被告下手之重，
    已達於縱然將被害人打死亦在所不惜之不確定故意，故被告三人在共同行兇之過
    程中，已由共同傷害之犯意變更為共同殺人之不確定故意。惟查，殺人與傷害致
    死之區別，應以有無殺意為斷，其受傷之多寡，即是否為致命部位，有時雖可藉
    為認定有無殺意之心證，就不能據為絕對標準。最高法院十八年上字第一三○號
    判例可供參照。但查：
    （一）被告甲○○均稱其等三人並無對呂強勇有殺意，其等三人於毆打呂強勇後
    ，三人一起喝酒時，曾應呂強勇之索討，給予二至三杯啤酒，而經檢察官將法醫
    師解剖所採集之呂強勇尿液、血液檢體送經法務部法醫研究所鑑定，確有酒精反
    應，有該鑑定書附卷可參，則被告於呂強勇死亡前給予啤酒引用之事實，應堪認
    定。（二）被告甲○○、乙○○惟恐倒臥於地的被害人呂強勇遭受日曬，將呂強
    勇移至樹蔭底下等情，亦據被告甲○○、乙○○於警訊、偵查供述明確，互核相
    符，與台東縣警察局之現場勘驗報告，認死者陳屍的地點非案發之第一現場相符
    （見偵查卷第三十八頁）（三）被告三人於毆打完呂強勇後，證人許同標到達現
    場後，要被害人呂強勇去洗臉，洗臉後，呂強勇趨近停於現場貨車之後照鏡看臉
    部之傷勢等情，業據被告乙○○於本院及原審審理時供述明確，核與證人許同標
    於警訊及原審調查時證述他於呂強勇被毆打後到宰雞場所見之情節相符。（四）
    被告乙○○、甲○○、丙○○與許同標、鍾鎔蔚、馬銘建等人飲酒時，呂強勇躺
    臥於樹下，並發出打呼聲等情，亦據證人許同標、馬銘健、鍾鎔蔚等人於分別於
    警訊及本院調查時證述明確。（五）綜上諸情，足認被告三人所稱並無殺害之意
    思及誤以為躺於地上之呂強勇睡著了，而未予理會之辯解，為可採信，是公訴意
    旨漏為斟酌上開數點，而認被告所犯的罪名為刑法第二百七十一條第一項之殺人
    罪，尚有未洽，惟其基本事實同一，原審自得變更其起訴法條審理。原審因依上
    開法條論科被告甲○○及乙○○，於法並無不合。檢察官仍執陳詞上訴主張被告
    三人所為為刑法第二百七十一條殺人罪云云，被告甲○○亦空言上訴，指摘原判
    決不當，均無理由。惟原判決對被告丙○○部分依傷害致死罪論處有期徒刑玖年
    ，容有未洽，被告丙○○上訴為有理由。次查原判決審酌被告犯罪乃係起因不滿
    呂強勇之偷竊行為，在經呂強勇否認下，竟在未經深思熟慮之情況下，一時衝動
    鑄成大錯及被告三人就上開傷害致死之犯行參與之程度暨至尚未與被害人家屬達
    成民事和解賠償及三人犯罪後之態度等一切情狀，分別量處：被告甲○○有期徒
    刑拾年、褫奪公權柒年，乙○○有期徒刑拾貳年、褫奪公權捌年似有失衡，被告
    乙○○此項上訴部分亦有理由，本院自應依法撤銷改判。爰斟酌全案犯罪動機、
    發生原委、犯行過程及犯後態度等情狀，分別量處如主文所示之刑，以示懲儆。
    並依被告犯罪之性質，認有褫奪甲○○及乙○○公權之必要，併分別宣告褫奪公
    權如主文所示。至被告用以行兇之黑色圓形四腳椅一把，並未扣案，為避免將執
    行上困難，參酌刑法第三十八條第一項第二、三款之物沒收與否是採裁量沒收主
    義，爰不予宣告沒收，附此敘明之。
據上論斷，應依刑事訴訟法第三百六十九條第一項、第三百六十四條、二百九十九條
第一項前段、第三百條，刑法第二十八條、第二百七十七條第一項、第二項前段、第
三十七條第二項，判決如主文。
本案經檢察官翟光軍到庭執行職務。
中      華      民      國      八十九      年    一    月  二十八  日
                                    審判長法官
                                          法官
                                          法官


司法院資訊處製作；財團法人民間司法改革基金會備份。
